【裁判字號】    98,訴,1253
【裁判日期】    980707
【裁判案由】    清償借款
【裁判全文】
臺灣臺中地方法院民事判決  98年度訴字第1253號
原      告  乙○○
訴訟代理人  丙○○
被      告  甲○○
上列當事人間清償借款事件，本院於民國98年6月23日言詞辯論
終結，判決如下：
    主    文
原告之訴及其假執行之聲請均駁回。
訴訟費用由原告負擔。
    事  實  及  理  由
一、原告主張略以：
  (一)訴之聲明：
    (1)被告應給付原告新台幣（下同）1,235,240元，及自民國
      95年9月25日起至清償日止，按年息5%計算之利息。
    (2)訴訟費用由被告負擔。
    (3)願供擔保請准宣告假執行。
  (二)陳述：
    (1)緣被告前以其為承睿企業股份有限公司（以下簡稱承睿公
      司）之業務代表之名義，而以公司欲開設工廠需用錢為由
      ，前後多次持以承睿公司及楊肇郡等人所簽發，面額共達
      數百萬元之支票，遞次向原告兌借與其支票面額同額之現
      款，原約定原告依票據上載之發票日提示票據受款之方式
      為之清償借款，但經原告分別將被告所交付之票據於屆期
      後提示，卻均因遭退票處分未獲兌付。
    (2)嗣原告為此曾多次持票據向被告為之追索，但被告卻仍分
      文未償且又避而不理，原告為保權益即持以被告所交付其
      中面額共計1,610,740元之六張支票，對原告及票據發票
      人提出刑事詐欺之告訴，該件刑事告訴案件，雖經臺灣臺
      中地方法院檢察署偵查認被告人並無詐欺之明確犯行，而
      對其為之不起訴處分在案，但被告於該刑事偵查程序中即
      坦承確有持前開支票向原告兌借現款，及其所交付原告之
      支票均業遭退票，暨均未將借款返回原告等諸事實，且就
      此事實亦明載於該不起訴處分書內。
    (3)今按以「借用人應於約定期限內返還與借用物種類、品質
      、數量相同之物」，此為民法第478條所明定，現查以被
      告持以前開支票向原告借款，約定以其所交付之票據提示
      受款之方式清償前開借款，然今被告所交付之支票均業遭
      退票未獲兌付，事後僅有其中1紙訴外人楊肇郡所簽發之
      面額375,500元支票由楊肇郡付款贖回外，其餘前述刑事
      案件中被告所自承向原告所借之款尚有1,235,240元尚未
      償還原告，依前揭法條規定被告本有將借款返還原告之義
      務，為此爰依消費借貸之法律關係，訴請被告給付如聲明
      所示等語。
二、被告答辯略以：
  (一)答辯聲明：
    (1)原告之訴駁回。
    (2)訴訟費用由原告負擔。
    (3)如受不利之判決，願供擔保請准免為假執行。
  (二)陳述：
    (1)按原告起訴主張兩造間有消費借貸關係存在，被告積欠原
      告借款123萬5,240元末清償云云。原告主張被告與渠有消
      費借貸關係存在，此與事實不合，被告否認之。
    (2)又原告民事準備書狀證物一所提出之18紙支票影本，其發
      票人為承睿公司、背書人則為洽新混凝土有限公司（以下
      簡稱洽新公司），該支票上皆未有被告之簽名或背書，如
      該等支票即兩造間消費借貸往來之用，原告當會要求被告
      於該支票上背書或書立借據，然該等支票不但未有被告背
      書簽名，原告更未要求被告書立借據，原告主張該消費借
      貸關係存在於兩造之間，容有不合。
    (3)被告係擔任鄭永龍所實際經營之洽新公司及承睿公司之業
      務人員，因鄭永龍所經營之公司需要資金周轉，鄭永龍多
      次委託被告持支票向他人調借款項。
    (4)被告受鄭永龍委託向原告借貸時，皆有表明該等款項係公
      司要借貸，並非被告個人要借用（即被告於向原告調借款
      項時，皆有表明代理公司借款之意旨，而此即為原告未要
      求被告於支票背書之原因）。否則，被告僅受僱於鄭永龍
      公司之業務人員，收入及資力有限，原告不可能借貸款項
      予被告，且不要求被告於票據上背書或簽立借據。
    (5)鄭永龍以上開方式（即鄭永龍委託被告持支票，由被告表
      明代理公司借款之意旨，分別向原告等人借款）向原告調
      借款項之次數，已多到無法計數，於該18紙支票退票前，
      鄭永龍與原告之金錢往來期間已超過兩年，而調借款項時
      ，原告會將利息先行扣除（利率為7分，即每百萬元，每
      月利息二萬一千元，每次預先扣除三個月利息）。
    (6)被告代理公司向原告借貸後，借得款項皆交付鄭永龍，被
      告既未挪用該等款項，更未從中取得任何利益。
    (7)就上開事實，有鈞院調取之下開證據資料可稽：
      臺灣高等法院臺中分院檢察署97年度上聲議字第1084號
        處分書第2頁第2段認定：「即聲請人乙○○亦不諱言，
        被告甲○○係以承睿公司之業務代表，而以公司需要用
        錢，而非被告甲○○本人需要用錢為由，持承睿公司支
        票向其借款等情」。
      臺灣臺中地方法院檢察署檢察官95年度偵字第25486號
        起訴書第4頁第15行以下認定：「詎鄭永龍明知此事...
        使乙○○、李琨娘、洪其水及楊碧珠均陷於錯誤... 並
        指示不知情之洽新公司業務人員甲○○（另為不起訴處
        分）連續以承睿公司名義，持如附表所示之支票交付乙
        ○○... 」，就此，可認定本件款項並非被告以自己名
        義所借貸。又鈞院97年度訴字第3171號刑事判決書第5
        頁亦同此認定。
      鈞院97年度訴字第3171號刑事判決書第17頁倒數第5行
        以下認定：「被告鄭水龍... 仍由其親自或委由不知情
        之甲○○佯持附表三所示之支票，向被害人即證人乙○
        ○」及第19頁：「又附表三編號一、四所示之支票，為
        證人甲○○向證人乙○○、楊碧珠所商借，雖據證人乙
        ○○、楊碧珠於警詢、偵查中結證綦詳，證人乙○○亦
        於本院審理時其結為相同之證述，而觀證人甲○○係被
        告鄭永龍洽新公司之業務代表，倘無被告鄭永龍之同意
        或授權，當無可能持被告鄭永龍所開立之票據向他人借
        錢之理，且被告鄭永龍於警詢、偵查乃至本院審理時，
        從未否認證人甲○○之行為，係基授意為之，況證人乙
        ○○於警詢時即曾證稱：當時證人甲○○稱被告鄭永龍
        為老闆，被告鄭永龍開設工廠急需用錢，才持被告鄭永
        龍之女兒之支票向伊調用現金等語（參臺中縣清水分局
        中縣清警偵字第0960000173號警卷，第7頁）」。
三、本件原告主張被告持承睿公司等人簽發之支票向其借款，嗣
    支票屆期竟遭退票等情，固據原告提出支票影本18紙及臺灣
    臺中地方法院檢察署檢察官96偵字第3536號不起訴處分書影
    本1份為證。而被告就其經手持承睿公司等人簽發支票向原
    告借款一事，並不否認，惟辯稱：伊僅是洽新公司、承睿公
    司之業務代表，受洽新公司、承睿公司實際負責人鄭永龍之
    指示以公司名義對外借款，借款人是公司，而不是伊個人等
    語。是本件所應審究者，厥為：(1)借款人究為被告本人或承
    睿公司？(2)原告依據消費借貸之法律關係，請求被告給付
    1,235, 240元，及自95年9月25日起至清償日止，按年息5%
    計算之利息，是否有理由？
四、按當事人主張有利於己之事實者，就其事實有舉證之責任，
    民事訴訟法第277條前段定有明文。本件原告主張依據消費
    借貸關係請求被告返還借款，依前述舉證責任分配之原則，
    自應就借款人係被告本人而非承睿公司之有利於己之事實，
    負舉證責任。經查：
  (一)本件借貸發生時，被告係受僱洽新公司、承睿公司擔任業務
    人員，洽新公司係經營混凝土生意，被告因代表洽新公司送
    水泥至原告處交貨，而與原告認識，進而發生借貸關係等情
    ，為兩造所不爭執之事實。徵之原告於95年10月13日向台中
    市第一分局西區派出所報案，對被告、鄭永龍、鄭蕙誼提出
    詐欺告訴時，指稱：「當時甲○○稱鄭永龍為老闆，老闆與
    他為開設工廠急需用錢，才持鄭永龍女兒鄭蕙誼之支票向我
    調用現金」等語（參見臺中縣清水分局中縣清警偵字第
    0960000173號警卷，第7頁）；另原告提起本件訴訟所提出
    之民事聲請支付命令狀及民事準備書狀均記載：「緣被告前
    以其為承睿企業股份有限公司之業務代表之名義，而以公司
    欲開設工廠需用錢為由，前後多次持以承睿企業股份有限公
    司及楊肇郡等人所簽發，面額共達新台幣數百萬元之支票，
    遞次向原告兌借與其支票面額同額之現款」等語，堪認被告
    於借款當時即已表明係以承睿公司名義借款，且原告亦知悉
    借款人為承睿公司而非被告個人，被告僅係經手代表承睿公
    司向原告借款。
  (二)被告持以向原告調借款項之支票，均為承睿公司等人所簽發
    ，而非被告本人所簽發或背書，亦有原告提出之支票影本18
    紙附卷為證。若借款人為被告本人，而非承睿公司，則原告
    於收受被告所交付之承睿公司等人所簽發之支票時，豈有不
    要求被告背書或以被告名義另書立借據之理。而且，若非承
    睿公司欲對外借款，被告何能取得承睿公司所簽發之支票持
    以向原告調借款項。再者，原告陳稱前後借款總額高達七、
    八百萬元，而被告僅係受僱於洽新公司擔任業務人員，屬一
    般之受薪階級，收入及資力均有限，若係被告本人欲借款，
    衡諸常情，原告應不可能將七、八百萬元之數額借予被告。
  (三)訴外人鄭永龍於97年2月25日及同年3月13日接受檢察官訊問
    時，陳稱：係伊將承睿公司的支票交給被告，拜託被告對外
    借款，借到的款項均使用在工程上，被告並沒有使用借到的
    款項等語，此有訊問筆錄附於臺灣臺中地方法院檢察署96年
    度偵字第3536號案卷可稽，核與被告所辯情節相符。
五、綜上所述，依原告所提出之證據，至多僅能證明被告經手持
    承睿公司等人之支票，向原告調借款項，並無法證明借款人
    係被告本人。而綜合兩造所提出之證據及本院所調閱之臺灣
    臺中地方法院檢察署96年度偵字第3536號案卷顯示，本件被
    告係以承睿公司之名義向原告調借款項，被告本人則非借款
    人，故兩造間並無借貸關係存在。從而，原告依據消費借貸
    之法律關係，請求被告給付1,235,240元，及自95年9月25日
    起至清償日止，按年息5%計算之利息，為無理由，應予駁回
    ；其假執行之聲請，亦因而失所依附，應併予駁回。
六、本件事證已臻明確，兩造其餘主張、陳述及所提之證據，經
    審酌後於判決結果無影響，無一一論述之必要，附此敘明。
七、據上論結，本件原告之訴為無理由，依民事訴訟法第78條，
    判決如主文。
中    華    民    國    98    年    7     月     7    日
                  民事第四庭    法  官  陳文燦
正本係照原本作成。
如對本判決上訴，須於判決送達後20日內向本院提出上訴狀。
中    華    民    國    98    年    7     月     7    日
                                書記官  林玉門


司法院資訊處製作；財團法人民間司法改革基金會備份。
